臺灣雲林地方法院民事判決
110年度訴字第312號
原      告  莊淑華  
訴訟代理人  范國華  

被      告  李景維  
訴訟代理人  劉嬋娟  
上列當事人間請求損害賠償事件，本院於民國110年8月13日言詞
辯論終結，判決如下：
    主  文
被告應給付原告新臺幣6,000元，及自民國110年7月2日起至清償
日止，按週年利率百分之5計算之利息。
原告其餘之訴駁回。
訴訟費用由被告負擔1,000分之26，餘由原告負擔。
本判決第一項得假執行。
    事實及理由
一、原告方面：
　　㈠經臺灣雲林地方檢察署檢察官勘驗民國109年5月5日下午4
      時在另案即鈞院109年度訴字第21號事件審理時法庭錄音
      光碟之對話內容可知，於法庭錄音56分35秒時，法官曾曉
      諭本案原告以：「跟本案無關，人家獲利多少跟本案無關
      。」原告因此解釋：「我的意思是他們獲利那麼多，然後
      我的賠償金到現在連一毛錢都沒有付過。這真的很可惡啊
      ！」此時另一名女子插話：「他每個月都有付你錢了。」
      原告接以：「這是我去查才查到的，你們沒有主動，一直
      …就一直脫產。」原告：「是你主動給的？」被告：「其
      他事情都是假的，她都自己亂編亂講，她有神經病」原告
      ：「哪裡？」等語之事實存在。
　　㈡被告在上開言詞辯論審理庭上公然辱罵原告「神經病」時
      ，除了有法官邱○裕、書記官李○坤、通譯邱○珍在現場聽
      聞外，還有被告等多人在座聽聞，另外還有兩個陌生人在
      庭內旁聽；當時的審理是開門審判，法庭的門是開放、打
      開的，外面的人可以自由進入旁聽。
　　㈢況且，當時法官邱瑞裕還有抬高音量，大聲問說：「你(即
      被告)是誰？你是哪位？你是不是在上次開庭(即109年4月
      14日)後，有在庭外要對原告怎麼樣？？？」該當時法官
      邱○裕藉此方式同時去喝斥、斥責被告也是事實。
　　㈣再者，
　　　⒈按刑法上構成公然侮辱要件有三，需要多人共知共聞下
        ，以侮辱他人的言語、舉動、文字、圖畫等，並對他人
        謾罵、辱罵、足以減損或貶抑其在社會上客觀存在之人
        格地位。
　　　⒉本件被告在鈞院109年度訴字第21號事件審理上公開、直
        接說原告是神經病，…有多人共知共聞，被告是用辱罵
        「神經病」的字眼向原告說，這確實減損、貶低原告在
        眾人面前的地位；被告辱罵原告「神經病」這個字眼，
        到現在原告仍感覺到心理不舒服、沒有面子。
　　　⒊另參照司法院大法官解釋第509號解釋文：「…惟為兼顧
        對個人名譽、隱私及公共利益之保護，法律尚非不得對
        言論自由依其方式為合理之限制」…也就是說：言論自
        由有其界限，有一定的限制範圍；但應該不包括言語暴
        力、言語攻擊、言語霸凌等情況。
　　　⒋被告有以上之故意不法舉措，除了有藐視法庭之情況外
        ，也用「神經病」字眼，公然侮辱原告之事實；縱使被
        告辯稱說沒有「指名道姓」（臨訟還改口騙鈞長說，是
        罵他自己的兒子？)也可以從該審理庭錄影、錄音畫面
        看到被告的身體手勢是指向、針對原告的方向位置，也
        聽得到「神經病」等字眼清楚明確。
　　㈤按因故意或過失，不法侵害他人之權利者，負損害賠償責
      任。故意以背於善良風俗之方法，加損害於他人者亦同。
      違反保護他人之法律，致生損害於他人者，負損害賠償責
      任。又不法侵害他人之身體、健康、名譽、自由、信用、
      隱私、貞操，或不法侵害其他人格法益而情節重大者，被
      害人雖非財產上之損害，亦得請求賠償相當之金額。其名
      譽被侵害者，並得請求回復名譽之適當處分。民法第184
      條第1、2項前段，第195條第1項定有明文。原告到現在仍
      認為被告當庭、公然辱罵「神經病」之行為，有故意、不
      法造成原告人格、尊嚴貶損，有侵害名譽之事實存在，有
      以上法律適用，並請求被告賠償原告之名譽損害新臺幣（
      下同）30萬元。另外還要被告登報道歉，俾回復名譽。
　　㈥並聲明：
　　　⒈被告應賠償原告30萬元，及自訴狀送達翌日起至清償日
        止，按年息百分之5計算之利息。
　　　⒉被告應在全國版面報紙首頁明顯處刊登道歉啟事，內容
        為「對不起丙○○，甲○○不應該在109年5月5日下午4時以
        後，在臺灣雲林地方法院第六法庭公然對丙○○辱罵神經
        病。」文字一共3天。
　　　⒊訴訟費用及登報費用由被告負擔。
二、被告則以：
　　㈠緣原告起訴主張被告於109年5月5日16時許，在鈞院109年
      度訴字第21號塗銷土地所有權移轉登記事件在第六法庭內
      審理時，因原告向法官言：被告賣土地獲利那麼多，我的
      賠償金到現在連一毛錢未付很可惡啊！被告之妻插話：他
      每個月都付你錢了。原告答：這是我去查才查到的，你們
      沒有主動，一直就一直脫產。原告言：是你主動給的？被
      告：其他事情都是假的，她都自己亂編亂講云云等語。神
      經病是被告慣用之語言，當時氣憤所為粗俗不雅之言語並
      非意在羞辱原告，亦並非對原告言有神經病，故原告主張
      不足採信，請求駁回原告之訴。(附臺灣雲林地方檢察署1
      09年度偵字第7523號檢察官不起訴處分書與臺灣高等檢察
      署臺南分署110年度上聲議字第685號處分書供參考)。
　　㈡按因故意或過失，不法侵害他人之權利者，負損害賠償責
      任，民法第184條第1項前段定有明文。查前開日期在第六
      法庭開辯論庭時，原告言：被告賣土地獲利那麼多，然後
      我的賠償金到現在連一毛錢都沒有付過，這真的很可惡啊
      之語言。被告言神經病沒有指名道姓，是原告對號入座，
      至原告對於損害之發生或擴大與有過失？即不得請求被告
      賠償，從而原告之訴，顯無理由。
　　㈢並聲明：　　　　
    　⒈原告之訴駁回。
　    ⒉訴訟費用由原告負擔。　　　　　　　
三、本院之判斷：
　　㈠按因故意或過失，不法侵害他人之權利者，負損害賠償責
      任。故意以背於善良風俗之方法，加損害於他人者亦同。
      違反保護他人之法律，致生損害於他人者，負損害賠償責
      任。又不法侵害他人之身體、健康、名譽、自由、信用、
      隱私、貞操，或不法侵害其他人格法益而情節重大者，被
      害人雖非財產上之損害，亦得請求賠償相當之金額。其名
      譽被侵害者，並得請求回復名譽之適當處分。民法第184
      條第1、2項前段，第195條第1項定有明文。
　　㈡原告主張被告於本院109年度訴字第21號民事事件審理時對
      其言「神經病」一語等情，為被告所不爭執，自堪信為真
      實。
　　㈢經本院勘驗本院109年度訴字第21號民事事件於109年5月5
      日於本院第六法庭開庭之錄音光碟(00：55：58～00：58：
      50)勘驗結果如下：
      ◎審判長：簡稱「審」
      ◎丙○○：簡稱「莊」
      ◎甲○○：簡稱「李」
      ◎乙○○：簡稱「范」
      ◎丁○○：簡稱「劉」
      (00：55：58)
      審：好，那這一件就定109年5月29
      莊：審判長，我有這四張圖片給你看，就是它這塊地他們
　　　    獲利蠻多的，前三張是整山都是石頭，前三張。最後
　　　    一張是現況，他把石頭、土通通賣光了，這個是吳○
　　　    樺在第一格的時候說....
　　　審：跟本案無關。人家獲利多少跟本案無關。
      莊：我意思說他們獲利這麼多，然後我的賠償金到現在連
          一毛錢都沒有付過，這很可惡啊！
      審：那個我完全....
      劉：他每個月都有付妳錢了。
      莊：這是我去查才查到的，你們沒有主動，一直避，就一
          直脫產。
      李：法官，我們都有付錢給她，她講話都違背良心。
      莊：是你主動給？
      李：其他事情都是假的，她都自己亂編亂講，她有神經  
          病。
      莊：哪裡是假的？
      審：你是誰？你是誰？
      李：我是甲○○啊
      審：你上一次要打她嗎？
      李：沒有沒有沒有，那個也是她自己亂想的啊
      審：你...
      莊：法官
      審：你剛剛講那個話
      莊：他罵我神經病，我要告他。
      李：告啊，我們講話要憑良心，有就是有，沒有就是沒  
          有...
      審：大家各有立場，都有權利講話，(台語：你罵人就不
          對，阿如果要打人更是不對)。
     （後略）
      由對話內容可以得知係兩造於言語針鋒相對下，被告對原
      告出言「神經病」一語，故被告辯稱其出言「神經病」沒
      有指名道姓，是原告對號入座云云，即屬無據。至被告抗
      辯稱原告對於損害之發生或擴大與有過失，即不得請求被
      告賠償云云，然本件被告係「故意」出言辱罵原告，並非
      「過失」，即無過失相抵規定之適用。
　　㈣原告以「神經病」一語辱罵原告，而該「神經病」一詞係
      指一個人有較精神官能症（如憂鬱、躁鬱）等更嚴重之精
      神問題，而達到病態（如思覺失調）之程度，該用語在客
      觀上有一定之貶損他人名譽的效果，就被辱罵之人而言主
      觀上亦會不悅，尤其在公開之場合下被如此辱罵的確會受
      有精神上損害，本件被告在法院公開審理民事訴訟事件時
      ，在場除了法官、書記官、通譯外，尚有若干旁聽者可共
      見共聞之情形下，故意對原告辱罵「神經病」，當屬故意
      不法侵害原告之名譽，則被告當依首揭規定對原告為損害
      賠償。經本院審酌原告其自陳為中正大學研究所畢業，目
      前以販賣公益彩券為業；被告訴訟代理人稱被告為高中肄
      業，目前無業，領有極重度身心障礙證明（本院卷第71頁
      ），及兩造之財產所得狀況（見本院卷證物袋內之財產所
      得調件明細表，因涉及兩造隱私故不公開），及原告對被
      告侵權行為之態樣、時間、地點、辱罵用語之嚴重程度等
      一切情狀，認原告請求被告賠償精神慰撫金6,000元為有
      所據，逾此範圍即屬無憑。至於原告請求被告登報道歉部
      分，因原告並非公眾人物，被告亦非使用媒體、網路或其
      他公開散佈於眾之方式辱罵原告，故本院認為原告此部分
      請求亦屬無據。
四、綜上，原告依據侵權行為法律關係，請求被告賠償其6,000
    元，及自起訴狀繕本送達翌日即110年7月2日起至清償日止
    ，按法定週年利率計算之利息，為有理由，應予准許。逾此
    範圍之請求則屬無理由，應予駁回。
五、本判決原告勝訴部分，所命被告給付之金額未逾50萬元，依
    民事訴訟法第389條第1項第5款規定，應由本院依職權宣告
    假執行。　　　　　
六、訴訟費用負擔之依據：民事訴訟法第79條。
中　　華　　民　　國　　110 　年　　8　　月　　27　　日
                  民事第二庭    法  官  楊昱辰

以上正本係照原本作成。
如對本判決上訴，須於判決送達後廿日內向本院提出上訴狀。如
委任律師提起上訴者，應一併繳納上訴審裁判費。
中　　華　　民　　國　　110 　年　　8　　月　　27　　日
                                書記官　陳玉珮